臺北高等行政法院判決　　　　　　　　　　　　　　九十二年度訴字第三四六九號
　　　　　　　　　　　　　　　.
　　原　　　告　建準電機工業股份有限
　　　　　　　　公司　　　　　　　　　之一
　　代　表　人　甲○○董事長.
　　訴訟代理人　陳啟舜律師
　　複代 理 人　丙○○專利.
　　被　　　告　經濟部智慧財產局
　　代　表　人　蔡練生（局長）
　　訴訟代理人　丁○○
　　參　加　人　奇鋐科技股份有限公司
　　代　表　人　乙○○董事長.
右當事人間因新型專利異議事件，原告不服經濟部中華民國九十二年五月三十日經訴
字第○九二○六二一二○七○號訴願決定，提起行政訴訟，並經本院裁定命參加人獨
立參加本件被告之訴訟。本院判決如左：
    主  文
原告之訴駁回。
訴訟費用由原告負擔。
    事  實
壹、事實概要：
    緣原告前於民國（以下同）八十七年六月二日以「可定向送風之超薄風鼓改良構
    造」向前經濟部中央標準局（八十八年一月二十六日改制為智慧財產局）申請新
    型專利，經該局編為第00000000號審查、再審查，准予專利（以下簡稱
    系爭案）。公告期間，參加人以系爭案有違其核准審定時專利法（以下簡稱專利
    法）第九十七條及第九十八條之規定，不符新型專利要件，對之提起異議，並提
    出異議附件二係八十六年九月二十一日審定公告之第00000000號「可定
    向送風之超薄扇構造」新型專利案（以下簡稱引證案）公報影本，異議附件三係
    七十九年十二月二十一日審定公告之第00000000號「直流（ＤＣ）無刷
    扇馬達」新型專利案，異議附件四係一直流無刷馬達之電路板樣品為證據。案經
    被告審查，認系爭案違反專利法第九十八條第二項之規定，於九十二年二月十一
    日以（九二）智專三（二）○四○六○字第○九二二○一一五四五○號專利異議
    審定書為「異議成立，應不予專利」之處分。原告不服，提起訴願，遭駁回後，
    遂向本院提起行政訴訟。本院因認本件撤銷訴訟之結果，參加人之權利或法律上
    利益將受損害，乃依行政訴訟法第四十二條第一項規定，依職權裁定命參加人獨
    立參加本件被告之訴訟。
貳、兩造聲明：
一、原告聲明：求為判決。
１、訴願決定及原處分均撤銷。
２、訴訟費用由被告負擔。
二、被告聲明：求為判決如主文所示。
、兩造爭點：
    系爭案相較於引證案是否不具進步性，而不符新型專利要件？
一、原告陳述：
１、被告之異議處分違反行政法上一般原理原則：
(1)、被告所為本異議案「異議成立，應不予專利」之審定，其主要理由在於認定系爭
    案不具有進步性；而核其所引證者，係為參加人於異議理由書中所舉附之「可定
    向送風之超薄扇構造」專利案。
(2)、原告當初於系爭案專利說明書內，即已明白向被告揭示引證案資料。而被告初始
    在審核過程中，雖以系爭案未較引證案具有進步性為由，作成本案應不予專利之
    審定。惟嗣經原告於專利申請再審查理由書中，就「系爭案具有減小厚度而增進
    功效，符合產業上需求」乙事提出舉證及說明後，已經被告所認同，並另作成專
    利再審查核准審定書。
(3)、今被告於上開專利再審查核准審定書作成後，竟又再針對同一引證案之相同內容
    ，對系爭案作成不具進步性之認定。此等認事用法顯屬自相矛盾亦欠理由之前後
    一貫性，實已嚴重違反行政法上對行政機關作成行政處分時所要求應遵守的「禁
    反言原則」以及「行政自我拘束原則」！
(4)、雖然經濟部於訴願決定理由書中指稱「．．．專利專責機關於異議案審查時自非
    不得因異議人提供之證據、資料暨理由，而採取與前申請程序不同之見解．．．
    云云」，惟查，本異議案之參加人所舉附之引證案資料並非屬新事實或新證據，
    而其所執資料暨理由，早已於先前之專利再審查程序中，經由原告提出說明並為
    被告所審查過。依照行政處分成立後所存之拘束力以及對於人民信賴利益之保護
    ，被告實不得援依相同之證據、資料暨理由，為前後完全相反之認定。
(5)、如前述，被告於該異議審定書所舉之引證案資料，應認為不具證據證明力而不得
    引為本案異議成立之理由。
２、系爭案具進步性，未違反專利法第九十八條第二項規定：
(1)、依專利法第一百零二條之規定，異議人提起異議，本應具備理由及證據，若未充
    分備具理由及證據，異議自無從據以成立。因而異議案審查時，除了公知之事實
    、法律上推定之事實及合理自認之事實外，原則上應依證據為之，不能出於推測
    臆斷。當事人主張事實，須負舉證責任，其所提出之證據，若經調查認不足為其
    主張事實之證明時，自不能認定其主張事實為真實。
(2)、本件被告以異議附件三並未揭示系爭案設蓋板，底座設出風口，引線槽之組合，
    系爭案也沒附件三所設置之銘板，故兩案組合構件上顯有差異，當各屬不同構造
    ；且系爭案構造組合有其特定作用關係，兩案亦為不同技術運用。附件四之樣品
    並無時間上之證明，當無法認定為系爭案申請前已公開者，自難遽以採證。
(3)、系爭案與引證案相較，引證案缺乏系爭案所揭示之將控制件設於扇輪旋轉範圍外
    及設有連接器等技術，且該等技術即為系爭案之主要技術特徵，該項事實亦為被
    告所不否認，則被告在參加人所提出之證據不足為其主張事實之證明時，自應依
    證據為之，不能自行加入主觀意識，否則，被告即喪失其公正立場，並有偏袒參
    加人打擊原告之嫌。今被告以系爭案之連接器乃一般習用元件，當屬可輕易附加
    者，謂系爭案不具進步性，其在缺乏證據情形下，所作之處分，應屬違誤。
(4)、被告謂：「．．．系爭案雖將控制件設於扇輪旋轉範圍外及設有連接器，然此等
    當屬位置上之簡單調整，且由垂直向改為水平向，亦會造成水平向尺寸之擴大，
    系爭案以減少厚度改為水平尺寸之增加，元件間之相互關係係為一般可輕易推知
    之改變，系爭案在整體構造元件間之空間安排、配置，主要係衍用異議附件二既
    有技術，而系爭案之連接器乃一般習用元件，當屬可輕易附加者，至於系爭案各
    附屬項中之部分構造，多屬異議附件二已揭示之習用技術，當不具進步性，且兩
    案所能達成薄小散熱功效亦在一般簡單預期範圍內，．．．」經查該處分理由有
    諸多違誤，茲逐一論述說明如下：
、引證案與系爭案均係由原告所申請，該二案件超薄扇構造之其一創作目的均在使
    該散熱風扇之厚度超薄，且就引證案所揭示之當時技術，於引證案專利說明書中
    並未導出系爭案之主要技術特徵，即將控制件設於扇輪旋轉範圍外及設有連接器
    等技術，因此，系爭案非運用申請前既有技術或知識，而為熟習該項技術者所能
    輕易完成。
、系爭案整體構造元件間之空間安排、配置，由垂直向改為水平向，該設計係在充
    分利用四方形底座與扇輪旋轉範圍之圓形空間差異，因此，系爭案之四方形底座
    成水平向之尺寸可以在不擴大情形下被充分利用，況且，系爭案還可以減少厚度
    以因應使用上之需要（按，筆記型電腦之垂直向高度，其講求超薄設計需求），
    又系爭案在水平向尺寸縱使略為增大，惟由於該筆記型電腦之內部尚有足夠擴充
    空間，因此，該水平向尺寸之些微擴大，並不會使該筆記型電腦之整體水平向尺
    寸增加，系爭案之減少厚度功效，可以達到超薄設計需求，為引證案所無，因此
    ，系爭案較引證案而言，係具有更超薄之設計，係具有增進功效。
、系爭案將感應元件、控制件設在扇輪旋轉範圍之外，其亦可以使該感應元件、控
    制件有較佳之散熱效果，該效果亦為引證案所無，因此，系爭案縱若屬運用申請
    前既有引證案之技術，惟系爭案既能增進功效，系爭案當具有進步性。
３、原處分違反平等原則、禁反言原則、信賴保護原則：
(1)、按「行政行為應受法律及一般法律原則之拘束。」、「行政行為，非有正當理由
    ，不得為差別待遇。」（平等原則）及「行政行為，應以誠實信用之方法為之，
    並應保護人民正當合理之信賴。」（禁反言原則、信賴保護原則）分別為行政程
    序法第四條、第六條及第八條所明定。雖專利法第一百零二條第一項規定：「公
    告中之新型，任何人認有違反．．．第九十七條至第九十九條規定．．．者，得
    自公告之日起三個月內，備具異議書，附具證明文件，向專利專責機關提起異議
    。」惟查依前開規定提起異議，僅為行政程序之發動而已（行政程序法第三十四
    條規定參照），則在專利法及行政程序法均未另定於專利異議事件不適用平等原
    則、禁反言原則、信賴保護原則之下，依行政程序法第三條第一項「行政機關為
    行政行為時，除法律另有規定外，應依本法規定為之。」規定，專利專責機關於
    專利異議事件，不得自外於前開平等原則、禁反言原則、信賴保護原則之適用！
(2)、查本件異議成立之唯一理由，乃以系爭案未較異議附件二（引證案）具「進步性
    」。而引證案乃系爭案改良之對象，其改良之所在（專利特徵）：將引證案之控
    制件改設於扇輪旋轉範圍外及另設有連接器等技術，為被告所不爭。次查被告於
    系爭案之「專利申請」程序，即曾以系爭案未較引證案具「進步性」而核駁其申
    請，嗣經原告於申請再審查時申復後，被告既確認系爭案較引證案具「進步性」
    而核准其申請在案，則於本件卻復以前開「已失效」之核駁理由遽為異議成立之
    唯一理由，其處分自與前開平等原則、禁反言原則、信賴保護原則有違！
(3)、被告雖引用改制前行政法院八十七年判字第一七號判決意旨辯稱：異議程序乃專
    利法既有制度，屬公眾審查之一種，以補專利專責機關之不足，是專利專責機關
    於審查時自非不得因異議人提供之證據、資料暨理由，而採取與前申請程序不同
    之見解，是縱引證案曾為系爭案說明書所揭示之先前技術，仍非不得作為該案異
    議成立之論據，否則專利異議制度之設計功能難以彰顯云云。惟查：
、改制前行政法院八十七年判字第一七號判決係完成於前開行政程序法實施（九十
    年一月一日）之前，且未被選為判例，於本件自無審酌之價值。
、按專利異議制度固具有補專利專責機關不足之作用，然其所謂「補專利專責機關
    之不足」，乃因申請專利之新型所涉之技術領域包羅萬象，而相關之先前技術資
    料龐大複雜，殊非專利專責機關所能完全掌握，難免因未發現已存在之技術資料
    而有誤准之情事，遂不得不利用異議制度，冀由異議人協助提供新事證，供專利
    專責機關重新審查，以補原來之不足。足見所謂「補專利專責機關之不足」，係
    以異議人提供新事證為前提，並未包括專利專責機關已審查過之舊事證。此觀乎
    系爭案審定時專利法第一百零五條準用第七十二條第二項規定：「異議案及前項
    舉發案，經審查不成立確定者，任何人不得以同一事實及同一證據，再為舉發。
    」自明！否則，茍如被告所云：「縱異議引證案曾為申請案說明書所揭示之先前
    技術，仍非不得作為該案審定異議成立之論據」，則除有前開所述違反平等原則
    、禁反言原則、信賴保護原則之情事外，亦有專利專責機關對「同一事證」之處
    分結果得任意否定，而任何人卻不得以「同一事證」再為舉發之矛盾？足證被告
    之主張不可採！
４、原處分有權力濫用及處分理由矛盾之違法：
(1)、按「逾越權限或濫用權力之行政處分，以違法論。」及「行政機關依裁量權所為
    之行政處分，以其作為或不作為逾越權限或濫用權力者為限，行政法院得予撤銷
    。」分別為行政訴訟法第四條第二項及第二百零一條所明定。又「基於相同原因
    事實作成之行政處分，若有意作成不公平之差別待遇，致損及特定當事人之權益
    ，即有權力濫用之違法。」改制前行政法院八十一年判字第一○○六號著有判例
    。
(2)、查系爭案係以引證案為改良之對象，其改良之所在（專利特徵）可較引證案產生
    縮減風鼓厚度及使控制件有效散熱之功效，除前經被告於系爭案之「再審查程序
    」確認在案外；事實上，另由被告前於系爭案之初審審定書第二頁第三行所載：
    「本案就可得薄小及有效之散熱下」及於本件異議審定書第四頁第四行所載：「
    所能達成薄小散熱功效」，亦足以證明被告自始即承認前開功效之存在。則被告
    於本件猶以「系爭案未較引證案具進步性」為「異議成立，應不予專利」之處分
    依據，除有權力濫用之違法外（改制前行政法院八十一年判字第一○○六號判例
    參照），亦有處分理由矛盾之違法！
５、原處分違反「進步性」之審查規定：
(1)、按「構成要件形狀、排列變更之新型，係指將他新型之構成要件的構造，在形狀
    、排列上予以變更所成之新型而言。如此之構成要件形狀、排列變更可產生某一
    新功效或增進某種功效時，此種構成要件形狀、排列變更之新型，視為非能輕易
    完成。」、「增進某種功效，係指申請專利之新型，其物品之形狀、構造或裝置
    之改良，在效果上克服先前技術中存在的問題點，具備好用或實用之條件者。例
    在技術發展空間有限之領域中，如在技術上有微小的改進，產生好用或實用的
    效果，得視為具有增進某種功效。例在新型所屬之技術領域中，新型能突破熟
    習該項技術者，長久根深蒂固存在之技術或知識時，得視為具有產生某一新功效
    。」分別為專利審查基準第2-2-19、2-2-20頁所規定。足見在技術發展空間有限
    之領域中，如在技術上有微小的改進，產生好用或實用的效果，得視為具有增進
    某種功效；而構成要件形狀、排列變更可增進某種功效時，視為非能輕易完成，
    即具進步性。
(2)、系爭案所欲追求之風鼓超薄小設計，在是類產品之領域中，屬於技術發展空間有
    限者。而系爭案可較引證案產生縮減風鼓厚度及使控制件有效散熱之功效，既為
    被告自承如前，則依前項說明，其構成要件形狀、排列變更已可視為非能輕易完
    成，自具進步性。足證被告所為不具「進步性」之認定，除顯然違反前開「進步
    性」之審查規定外，亦有處分理由矛盾之違法！至原處分所謂「由垂直向改為水
    平向，亦會造成水平向尺寸之擴大」，除無證據支持而不可採外（改制前行政法
    院三十九年判字第二號判例參照），亦與事實不符，更無關系爭案創作目的之達
    成。另原處分所謂「當屬位置上之簡單調整」、「元件間之相互關係係為一般可
    輕易推知之改變」等，均屬前開是否「能輕易完成」之判斷問題。而是否「能輕
    易完成」，依前開基準規定，既以能否「產生某一新功效或增進某種功效」為判
    斷依據，則被告以上開空泛、臆測之詞遽予否定前開所自承之功效，亦非適法！
    又是否「增進某種功效」，係新舊技術比較之結果（前開基準參照），則被告既
    一方面自承系爭案可達成其創作目的（較引證案產生縮減風鼓厚度及使控制件有
    效散熱之功效），卻一方面以「兩案所能達成薄小散熱功效亦在一般簡單預期範
    圍內」之「非新舊技術比較之結果」否定前者，顯違論理法則！
(3)、系爭案與引證案之「基本結構」：「於底座（基座）設容納空間、出風口，容納
    空間供電路板沉置，管座供線圈座組配，底座有引線槽（導線槽），由電路板上
    有感應元件、控制件，並接有電源線以引線槽引出，線圈座內徑供扇輪中心柱樞
    接，並組接於底座，蓋板與底座結合，設孔供氣體引入」雖然相同，惟此乃系爭
    案以引證案「元件間之空間安排、配置」為改良之對象，事所當然。則被告無視
    於前開增進功效之事實，卻徒以上開「基本結構」相同，遽認系爭案不具「進步
    性」（異議審定書第四頁第一行所謂「系爭案在整體構造元件間之空間安排、配
    置，主要係衍用異議附件二既有技術」亦同），自與前開「進步性」之審查規定
    有違（最高行政法院九十年判字第九二三號判決參照）！
(4)、另按「獨立項之新型具有進步性者，其附屬項當然具有進步性。且不得因獨立項
    之新型不具有進步性，而對其附屬項逕予核駁，因其附屬項仍須依進步性之審查
    基準，作進一步客觀的研判。」為被告專利審查基準第2-2-21頁所規定。查系爭
    案之改良所在，係針對引證案之構成要件在形狀、排列上予以變更，使之增進某
    種功效，其技術特徵在於元件間之空間安排、配置，而非元件本身之創新，既為
    原處分審認如前。則原處分以「系爭案之連接器乃一般習用元件」及「系爭案各
    附屬項中之部分構造，多屬異議附件二已揭示之習用技術」等「非元件本身之創
    新」理由，遽認「當屬可輕易附加者」及「當不具進步性」，自有處分理由矛盾
    之違法，且違反前開基準之規定，更無心證之理由（只有想當然爾之「當屬」或
    「當」字，別無理由）！
６、原處分有理由不備、認作主張事實及已受請求之事項漏未審酌之違法：
    按「當事人主張事實，須負舉證責任，倘所提出之證據，不足為其主張事實之證
    明，自不能認其主張之事實為真實。」改制前行政法院三十九年判字第二號著有
    判例。又異議成立或不成立之審定均應針對異議書所主張之理由及證據為之，並
    具體指明其理由，如異議不成立之理由非以異議人所主張之理由或證據資料為判
    斷基礎，即屬理由不備、認作主張事實及已受請求之事項漏未審酌，自難謂為適
    法之處分（本院九十一年度訴字第一一五六號判決參照）。本件參加人係以引證
    案主張系爭案不具「新穎性」（異議申請書第六頁第七行至次頁第二行），被告
    既認其主張不能成立（異議審定書第三頁倒數第七行），本應為異議不成立之處
    分，始為適法。則被告另以其他非參加人所主張之理由或證據資料為異議成立之
    處分，自有理由不備、認作主張事實及已受請求之事項漏未審酌之違法！
７、綜上所述，原處分違法之事證明確，訴願決定未予糾正，亦同。爰請判決如原告
    訴之聲明。
二、被告陳述：
１、原告訴稱，原告於系爭案說明書內，即已揭示有引證案，並為被告認同，經再審
    查核准專利，今被告又以同一引證案作成不具進步性之認定，顯然前後一貫性，
    違反行政法上一般原理原則。按系爭案專利說明書創作說明已將引證案列為習知
    技術，再審查仍准予專利，然於本件異議案復以該引證案作為系爭案不具進步性
    之論據，原告就此有所爭執，惟異議程序乃專利法既有制度，屬公眾審查之一種
    ，以補專利專責機關之不足，是專利專責機關於異議案審查時自非不得因異議人
    提供之證據、資料暨理由，而採取與前申請程序不同之見解（參照改制前行政法
    院八十七年度判字第一七號判決意旨），是縱異議引證案曾為申請案說明書所揭
    示之先前技術，仍非不得作為該案審定異議成立之論據，否則專利異議制度之設
    計功能難以彰顯，且被告依異議程序取消違法取得之暫准專利權實符合依法行政
    之原則，難謂有原告所指違法情事。
２、原告復稱，參加人提起異議，須負舉證責任，異議證據之附件三、四在原處分不
    予採證其主張，而引證案並不具有系爭案特徵，且系爭案縱在水平方向略為增大
    ，但已可達到超薄設計，也具散熱效果；故系爭案具進步性，原處分屬違法與違
    誤。按參加人提起異議時，即已檢具附件二（即引證案）、三、四（即第000
    00000號「直流無刷扇馬達」專利案、電路板樣品）為證據，參加人當已負
    舉證之責任，被告亦已就參加人主張異議證據與系爭案比較論究，並詳如原處分
    審定理由所已敘明者。有關系爭案之連接器，該連接器僅是電路板上之一簡單元
    件，其作用只是作為接線，本即屬一可輕易附加替換之元件；況如系爭案說明書
    第五、六頁所指，連接器成本較高，亦可以直接銲接來取代，顯見系爭案之連接
    器實屬一可簡單替代、附加之元件；至於系爭案將控制件設於扇輪旋轉範圍外者
    ，此可經由比較系爭案、引證案之底座（基座），兩者主要空間型態並無特殊差
    異，所能作為構件之空間分佈範圍應相同；縱使因此使系爭案達到少厚度之程度
    ，也必然是將底座水平尺寸增加之必然結果，且此乃是一般周知常識所能輕易推
    及者；況由系爭案第五圖、引證案第二圖之構件分佈空間加以比較，系爭案將部
    分構件改變位置，實屬可輕易調整實施者，自難稱有其功效上增進，系爭案不具
    進步性。
３、綜上所述，被告之原處分並無違法，爰請判決如被告答辯之聲明。
三、參加人陳述：
    參加人未於言詞辯論期日到場，亦未提出書狀，作何聲明、陳述。
    理  由
一、按凡對物品之形狀、構造或裝置之創作或改良，而可供產業上利用者，得依法申
    請取得新型專利，固為專利法第九十七條暨第九十八條第一項所明定。惟其新型
    如「係運用申請前既有之技術或知識，而為熟習該項技術者所能輕易完成且未能
    增進功效時」，仍不得依法申請取得新型專利，復為同法第九十八條第二項所明
    定。
二、本件系爭第00000000號「可定向送風之超薄風鼓改良構造」新型專利案
    係包含：底座，設容納空間及出風口，容納空間供電路板沉置，即以管座供線圈
    座組配，底座有引線槽；電路板，沉置在底座之容納空間，電路板上有感應元件
    及控制件，控制件在扇輪之旋轉範圍外，電路板上有連接器以引入電源，連接器
    對應在底座之引線槽位置；線圈座，結合在底座之軸管；扇輪，以中心柱活動樞
    接在線圈座之內徑，及以環槽供定位元件扣接在定位旋轉，設葉片驅動氣體流動
    ；蓋板，與底座結合，設孔為氣體引入口者。參加人所提異議附件二係八十六年
    九月二十一日審定公告之第00000000號「可定向送風之超薄扇構造」新
    型專利案（即引證案）公報影本，異議附件三係七十九年十二月二十一日審定公
    告之第00000000號「直流（DC）無刷扇馬達」新型專利案，異議附件四
    係一直流無刷馬達之電路板樣品。被告係認，異議附件三之專利案與系爭案構造
    上顯有差異，且為不同技術運用；異議附件四之樣品並無公開時間之證明，無法
    認定為系爭案申請前已公開者，自難遽以採證。又系爭案控制件設於扇輪旋轉範
    圍外及設有連接器，構造上與引證案稍有差異，惟其與引證案主要均於底座（基
    座）設容納空間、出風口，容納空間供電路板沉置，管座供線圈座組配，底座有
    引線槽（導線槽），電路板上有感應元件、控制件，並接有電源以引線槽（導線
    槽）引出，線圈座內徑供扇輪中心柱樞接，並組接於底座（基座），蓋板與底座
    （基座）結合，設孔供氣體引入；系爭案雖將控制件設於扇輪旋轉範圍外及設有
    連接器，然此等當屬位置上之簡單調整，且由垂直向改為水平向，亦會造成水平
    向尺寸之擴大，系爭案以減少厚度改為水平尺寸之增加，元件間之相互關係係為
    一般可輕易推知之改變，系爭案在整體構造元件間之空間安排配置，主要仍係衍
    用引證案既有技術，而系爭案之連接器乃一般習知元件，當屬可輕易附加者，至
    於系爭案各附屬項中之部分構造，多屬引證案已揭示之習用技術，當不具進步性
    ，且兩案所能達成薄小散熱功效亦在一般簡單預期範圍內，系爭案為運用申請前
    既有技術所能輕易完成且未增進功效者，難謂具進步性，乃為「異議成立，應不
    予專利」之審定。原告不服，循序提起訴願及本件行政訴訟。
三、原告於本件行政訴訟中訴稱，系爭案專利說明書已揭示引證案為習知技術，並經
    被告審定同意後公告，而被告就同一事實如今則為相反之認定，明顯違反平等原
    則、禁反言原則、信賴保護原則及行政自我拘束原則。引證案缺乏系爭案將控制
    件設於扇輪旋轉範圍外及設有連接器等技術特徵，為被告所不否認，而異議案審
    查時，應依證據事實為之，出於推測臆斷逕謂系爭案為一般可輕易推知之改變，
    為後見之明。系爭案整體構造元件間之空間安排配置，由垂直向改為水平向，縱
    造成水平向尺寸之擴大，但由於筆記型電腦之內部尚有足夠擴充空間，不會使筆
    記型電腦之水平向尺寸增加，系爭案可以減少厚度功效，確為引證案所無，系爭
    案具進步性云云。惟查：
１、異議程序乃專利法既有制度，屬公眾審查之一種，以補專利專責機關之不足，是
    專利專責機關於異議案審查時自非不得因異議人提供之證據、資料暨理由，而採
    取與前申請程序不同之見解（參照改制前行政法院八十七年度判字第一七號判決
    意旨），是縱異議引證案曾為申請案專利說明書所揭示之先前技術，仍非不得作
    為該案審定異議成立之論據，否則專利異議制度之設計功能難以彰顯，且被告依
    異議程序取消違法取得之暫准專利權實符合依法行政之原則，難謂有原告所指違
    法情事。
２、系爭案申請專利範圍所界定之控制件在扇輪之旋轉範圍以外（第一項及第二項）
    ，及電路板上有連接器，對應在底座之引線槽位置（第一項）的技術特徵，並未
    見諸引證案中，被告亦指明系爭案與引證案構造上有此差異，然此僅能說明引證
    案不足以證明系爭案不具新穎性而已，參加人既於專利異議申請書載明「．．．
    惟查該案之結構實有違專利法第九十七條、第九十八條，爰依同法第一百零二條
    規定提起異議．．．」，是參加人係以引證案主張系爭案不具新穎性及進步性，
    被告於引證案不足以證明系爭案不具新穎性後，自仍應續就其進步性之要件進行
    比對，而無原告所指原處分有理由不備、認作主張事實及已受請求之事項漏未審
    酌之違法。
３、參加人提起異議時，即已檢具附件二（即引證案）、三、四（即第000000
    00號「直流無刷扇馬達」專利案、電路板樣品）為證據，參加人當已負舉證之
    責任，被告亦已就參加人主張異議證據與系爭案比較論究，並詳如原處分審定理
    由所已敘明者。有關系爭案之連接器，該連接器僅是電路板上之一簡單元件，其
    作用只是作為接線，本即屬一可輕易附加替換之元件；況如系爭案說明書第五、
    六頁所指，連接器成本較高，亦可以直接銲接來取代，顯見系爭案之連接器實屬
    一可簡單替代、附加之元件。系爭案之構造組成中，底座、電路板、線圈座、扇
    輪、蓋板等，全屬引證案已揭示之構件內容及組成型態，且上開構件亦為系爭案
    實施時之必要技術內容，系爭案不過將控制件設於扇輪旋轉範圍之外，此可經由
    比較系爭案、引證案之底座（基座），兩者主要空間型態並無特殊差異，所能作
    為構件之空間分佈範圍應相同；縱使因此使系爭案達到少厚度之程度，也必然是
    將底座水平尺寸增加之必然結果，且此乃是一般周知常識所能輕易推及者；況由
    系爭案第五圖、引證案第二圖之構件分佈空間加以比較，系爭案將部分構件改變
    位置，實屬可輕易調整實施者，自難稱有其功效上增進，系爭案不具進步性。
四、綜上所述，原告之陳詞均不可採，則被告認定引證案足以證明系爭案有違首揭專
    利法第九十八條第二項之規定，所為「異議成立，應不予專利」之處分，揆諸首
    揭規定，並無違誤，訴願決定予以維持，亦無不合。原告徒執前詞，訴請撤銷訴
    願決定及原處分，並無理由，應予駁回。
五、本件事證已臻明確，兩造其餘攻擊防禦方法與本件判決結果不生影響，故不逐一
    論述，併此敘明。
據上論結，本件原告之訴為無理由，爰依行政訴訟法第九十八條第三項前段判決如主
文。
中    華    民    國      九十三      年      八      月      二十六    日
                              臺 北 高 等 行 政 法 院 第 一 庭
                                    審 判 長 法    官 徐瑞晃
                                             法    官 李得灶
                                             法    官 吳慧娟
右為正本係照原本作成。
如不服本判決，應於送達後二十日內，向本院提出上訴狀並表明上訴理由，如於本判
決宣示後送達前提起上訴者，應於判決送達後二十日內補提上訴理由書（須按他造人
數附繕本）。
中    華    民    國      九十三      年      八      月      二十六    日
                                             書 記 官 劉道文
